---
title: "Módulo 24"
subtitle: "Cálculo de Cantidades y Nutrientes (MIMI)"
author: "Maicel Monzón"
date: "2025-07-01"
lang: es 
description: "Implementación paso a paso de la metodología MIMI (WFP) para estimar la ingesta de micronutrientes a nivel de hogar."
format: 
  html:
    # IMPORTANTE: Hemos quitado 'css: styles.css' de aquí.
    # Al definirlo solo en _quarto.yml, Quarto resuelve automáticamente la ruta correcta
    # (evitando el error 404 cuando el archivo está en una subcarpeta).
    toc: true
    toc-depth: 3
    toc-title: "Índice del Módulo"
    number-sections: true
    code-fold: show 
    code-tools: true
    code-copy: true
    df-print: paged
execute:
  warning: false
  message: false
  echo: true
---

::: callout-note
## Contexto Metodológico: La Fórmula Central **MIMI**

Este módulo implementa la base del flujo de trabajo **MIMI**
del Programa Mundial de Alimentos (WFP). Transformamos microdatos de compra en
**Ingesta Diaria de Nutriente** estandarizada por AWE.
:::

::: callout-tip
## Fórmula Clave
$$\text{Ingesta Diaria} = \frac{Q \times FC \times PC \times FND}{PM}$$

* **Q**: Cantidad adquirida.
* **FC**: Factor de Conversión (unidad $\rightarrow$ kg).
* **PC**: Porción Comestible.
* **FND**: Factor Nutricional Diario.
* **PM**: Período de Medición (días).
:::

# 1. Definición del Flujo de Procesamiento

```{mermaid}
flowchart TD
    A["Datos Brutos ENGIH\n(Q, Unidad, Demográficos)"]
    B["Hogar Estandarizado"]
    C["Conversión a Gramos Netos"]
    D["Consumo Diario Comestible (g)"]
    E["Ingesta Nutricional Bruta (mg / mcg)"]
    F["Resultado Final: Ingesta por AWE"]

    A -->|FASE 1: AWE| B
    A --> C
    B --> C
    C -->|FC · PC · PM| D
    D -->|FASE 4: FND| E
    E -->|FASE 5| F

    style A fill:#eef7f6,stroke:#2aa198,stroke-width:2px
    style F fill:#eef7f6,stroke:#2aa198,stroke-width:2px
```

## 1.1. Configuración del Entorno

Uso de `pacman` para una gestión de paquetes más limpia y robusta.


```{r}
#| label: setup
#| message: false

# Gestión robusta de librerías
if (!require("pacman")) install.packages("pacman")
pacman::p_load(
  tidyverse,  # Manipulación de datos y gráficos
  readxl,     # Lectura de Excel
  here,       # Rutas relativas
  DT,         # Tablas interactivas
  knitr,      # Tablas estáticas
  scales      # Formato de números en gráficos
)

options(scipen = 999) # Evitar notación científica

# Rutas de datos (definir solo una vez)
ruta_base <- here("static/data/")
ruta_demo <- file.path(ruta_base, "Sociodemograficas_e_ingresos.xlsx")
ruta_cons <- file.path(ruta_base, "Registros_Cuestionario_B.xlsx")
```

### Funciones de Carga Híbrida

Para garantizar reproducibilidad si no se tienen los datos locales.

```{r}
#| label: funciones-carga
#| code-fold: true

cargar_datos_demo <- function(ruta) {
  if (file.exists(ruta)) {
    return(read_excel(ruta, sheet = "Base"))
  }
  
  warning("⚠️ Usando datos simulados (DEMO).")
  tribble(
    ~VIVIENDA, ~HOGAR, ~A402, ~A403,
    1, 1, 1, 35, # Hogar 1: Hombre 35
    1, 1, 2, 30, # Hogar 1: Mujer 30
    1, 1, 1, 5,  # Hogar 1: Niño 5
    2, 1, 2, 65, # Hogar 2: Mujer 65
    3, 1, 1, 40, # Hogar 3: Hombre 40
    3, 1, 1, 10  # Hogar 3: Niño 10
  )
}

cargar_datos_consumo <- function(ruta) {
  if (file.exists(ruta)) {
    # Forzar tipos de columna para evitar errores de lectura
    return(read_excel(ruta, sheet = "Cuest. B Sec 3A", col_types = "text")) 
  }
  
  warning("⚠️ Usando datos simulados (CONSUMO).")
  tribble(
    ~VIVIENDA, ~HOGAR, ~ID_VARIEDAD, ~CANTIDAD_ADQUIRIDA, ~ID_UNIDAD_MEDIDA, ~DESTINO_PROPIO_HOGAR,
    1, 1, 1,   5.0, 1, 1,
    1, 1, 588, 12.0, 3, 1,
    2, 1, 1,   2.5, 1, 1,
    3, 1, 1,   25000, 10, 1, # Outlier intencional
    3, 1, 588, 5, 3, 1
  ) %>% 
    mutate(
      CANTIDAD_ADQUIRIDA = as.numeric(CANTIDAD_ADQUIRIDA),
      ID_UNIDAD_MEDIDA = as.numeric(ID_UNIDAD_MEDIDA),
      ID_VARIEDAD = as.numeric(ID_VARIEDAD)
    )
}
```

# 2. Fase 1: Estandarización Demográfica (AWE)

Calculamos el denominador poblacional del hogar.

```{r}
#| label: calculo-awe

# 1. Carga y limpieza
datos_persona <- cargar_datos_demo(ruta_demo) %>%
  select(HHID_VIV = VIVIENDA, HHID_HOG = HOGAR, SEXO = A402, EDAD = A403)

# 2. Tabla de Factores AWE (INCAP/WFP)
awe_factors <- tribble(
  ~edad_min, ~edad_max, ~SEXO, ~awe_factor,
  0, 0, 1, 0.33, 0, 0, 2, 0.33,
  1, 2, 1, 0.46, 1, 2, 2, 0.46,
  3, 5, 1, 0.54, 3, 5, 2, 0.54,
  6, 9, 1, 0.65, 6, 9, 2, 0.65,
  10, 13, 1, 0.85, 10, 13, 2, 0.81,
  14, 17, 1, 1.02, 14, 17, 2, 0.89,
  18, 59, 1, 1.05, 18, 59, 2, 1.00,
  60, 150, 1, 0.84, 60, 150, 2, 0.77
)

# 3. Join y Agregación
datos_awe_hogar <- datos_persona %>%
  left_join(awe_factors, by = join_by(between(EDAD, edad_min, edad_max), SEXO)) %>%
  group_by(HHID_VIV, HHID_HOG) %>%
  summarise(Total_AWE_Hogar = sum(awe_factor, na.rm = TRUE), .groups = 'drop')

datatable(datos_awe_hogar, caption = "Tabla 1: AWE por Hogar") %>%
  formatRound(columns = "Total_AWE_Hogar", digits = 2)
```

# 3. Cálculo de Consumo Neto

```{r}
#| label: calculo-gramos

# Datos de consumo (solo consumo propio)
datos_consumo <- cargar_datos_consumo(ruta_cons) %>%
  select(
    HHID_VIV = VIVIENDA, HHID_HOG = HOGAR, 
    CODI_ALIMENTO = ID_VARIEDAD,      
    Q = CANTIDAD_ADQUIRIDA, 
    UNIDAD_MEDIDA = ID_UNIDAD_MEDIDA, 
    DESTINO_HOGAR = DESTINO_PROPIO_HOGAR
  ) %>%
  filter(DESTINO_HOGAR == 1) %>%
  mutate(
    # CORRECCIÓN CRÍTICA: Conversión explícita de tipos
    # Como read_excel lee todo como texto (col_types="text"),
    # debemos convertir a numérico antes de hacer los joins.
    HHID_VIV = as.numeric(HHID_VIV), # <--- AGREGADO: Convertir ID vivienda
    HHID_HOG = as.numeric(HHID_HOG), # <--- AGREGADO: Convertir ID hogar
    Q = as.numeric(Q),
    UNIDAD_MEDIDA = as.numeric(UNIDAD_MEDIDA),
    CODI_ALIMENTO = as.numeric(CODI_ALIMENTO)
  )

# Tablas Auxiliares (TCA Simulada)
fc_table <- tribble(
  ~UNIDAD_MEDIDA, ~FC_KG,
  1, 1.000, 3, 0.150, 10, 0.001
)
pc_table <- tribble(
  ~CODI_ALIMENTO, ~PC,
  1, 1.00, 588, 0.80
)

# Constantes
PM_DIAS <- 30 

consumo_diario <- datos_consumo %>%
  left_join(fc_table, by = "UNIDAD_MEDIDA") %>%
  left_join(pc_table, by = "CODI_ALIMENTO") %>%
  mutate(
    FC_KG = replace_na(FC_KG, 0),
    PC = replace_na(PC, 1.00),
    # Fórmula Principal
    CONSUMO_G_DIA = (Q * FC_KG * PC * 1000) / PM_DIAS
  ) %>%
  group_by(HHID_VIV, HHID_HOG, CODI_ALIMENTO) %>%
  summarise(Total_G_Dia = sum(CONSUMO_G_DIA, na.rm=TRUE), .groups = 'drop') %>%
  left_join(datos_awe_hogar, by = c("HHID_VIV", "HHID_HOG"))

datatable(head(consumo_diario, 10)) %>%
  formatRound(columns = c("Total_G_Dia", "Total_AWE_Hogar"), digits = 2)
```

# 4. Control de Calidad Visual

Detectando outliers antes del análisis nutricional final.

```{r}
#| label: plot-qc
#| fig-cap: "Distribución de consumo diario y detección de valores extremos."

datos_qc <- consumo_diario %>%
  filter(CODI_ALIMENTO == 1) %>% 
  mutate(
    Umbral_95 = quantile(Total_G_Dia, 0.95),
    Estado = if_else(Total_G_Dia > Umbral_95, "Revisar (Outlier)", "Normal")
  )

ggplot(datos_qc, aes(x = factor(CODI_ALIMENTO), y = Total_G_Dia)) +
  geom_boxplot(fill = "#ecf0f1", outlier.shape = NA) +
  geom_jitter(aes(color = Estado, size = Estado), width = 0.1, alpha = 0.7) +
  scale_color_manual(values = c("Normal" = "#2980b9", "Revisar (Outlier)" = "#c0392b")) +
  scale_size_manual(values = c("Normal" = 3, "Revisar (Outlier)" = 5)) +
  labs(
    title = "Control de Calidad: Alimento 1 (Harina)",
    subtitle = "Identificación de registros sobre el percentil 95",
    y = "Gramos Netos / Día",
    x = "Código Alimento"
  ) +
  theme_minimal() +
  theme(legend.position = "bottom")
```
